ACORDAO-COMPLETO-2378563

ACÓRDÃO 14554/2019 ATA 44/2019 - PRIMEIRA CÂMARA

VISTOS, relatados e discutidos estes embargos de declaração opostos por Antônio Braga Neto, ex-Assessor do Departamento Jurídico do Conselho Regional de Farmácia do Estado do Ceará (CRF/CE) , e por Marize Girão dos Santos, ex-Presidente do CRF/CE, contra o Acórdão 4780/2019-TCU-Primeira Câmara,
ACORDAM os Ministros do Tribunal de Contas da União, reunidos em sessão de 1ª Câmara, ante as razões expostas pelo Relator, em:
9.1. conhecer dos embargos de declaração opostos por Antônio Braga Neto e Marize Girão dos Santos, com fundamento nos arts. 32, inciso II, e 34 da Lei 8.443/1992, para, no mérito, rejeitá-los;
9.2. dar ciência desta deliberação aos embargantes.

Embargos de declaração contra o Acórdão 4780/2019 - TCU  1ª Câmara

Primeira Câmara

Conselho Regional de Farmácia do Estado do Ceará.

3. Responsáveis: Antonio Braga Neto (XXX.300.023-XX); Marize Girão dos Santos (XXX.659.263-XX).
3.1. Recorrentes: Antonio Braga Neto (XXX.300.023-XX); Marize Girão dos Santos (XXX.659.263-XX).

13.1. Ministros presentes: Walton Alencar Rodrigues (Presidente) e Benjamin Zymler.
13.2. Ministros-Substitutos convocados: Augusto Sherman Cavalcanti (Relator) e Marcos Bemquerer Costa.
13.3. Ministro-Substituto presente: Weder de Oliveira.

AUGUSTO SHERMAN

Ministro-Substituto Augusto Sherman Cavalcanti.

Tratam-se de embargos de declaração opostos por Antônio Braga Neto, então Assessor do Departamento Jurídico do Conselho Regional de Farmácia do Estado do Ceará (CRF/CE) , e por Marize Girão dos Santos, ex-Presidente do CRF/CE, contra o Acórdão 4780/2019-TCU-Primeira Câmara.
2.	Por meio do referido Acórdão este Tribunal julgou irregulares as contas dos ora embargantes, com fundamento no art. 16, inciso III, alínea "b", da Lei 8.443/1992, e aplicou-lhes a multa prevista no art. 58, inciso I, da mesma lei, nos valores individuais de R$ 5.000,00 e de R$ 10.000,00, respectivamente.
I
3.	À peça 160 o primeiro embargante, Sr. Antônio Braga Neto, inicia suas alegações recursais com o pedido preliminar da suspensão de qualquer correção ou atualização sobre o valor da multa aplicada durante a apreciação dos embargos.
4.	Quanto ao mérito, aponta a ocorrência de prescrição não analisada por este Tribunal, a qual foi apontada em sua defesa, caracterizando por isso omissão no julgado. Aduz que a data de ocorrência dos fatos foi de 23/2/2007, correspondente à data da licitação tida como viciada, de onde se seguiu a consequente assinatura do contrato.
5.	Em seguida, aponta que, quanto ao fato indicado no item 18 do voto condutor da deliberação embargada, o embargante não tinha qualquer conhecimento do vínculo entre as empresas citadas, salvo a partir de quando ocorreram as supostas irregularidades. E reproduz o trecho objeto dessas considerações:
"18. Quanto ao Sr. Antônio Braga Neto, assessor jurídico do CRF/CE, a defesa se limitou a tentar comprovar que não teria prestado serviços ao escritório contratado, mas a outro. Todavia, conforme demonstrado na instrução da secretaria, aquele outro escritório possuía também vínculo com o escritório contratado, e, ademais, o responsável não explicou as razões pelas quais sua assinatura foi localizada em documento de quitação para com o CRF/CE, realizado em papel timbrado do escritório Robles Ações de Cobrança para o Desenvolvimento Ltda. Em ambas as situações a conduta do responsável se revelaria inadmissível, pois atenta contra os princípios da moralidade e da impessoalidade, haja vista que seus serviços advocatícios na execução do contrato em causa não se revelam compatíveis com as funções exercidas como assessor jurídico daquele conselho regional."
6.	Aduz que a suposta assinatura ocorreu posteriormente no ano de 2010 e uma única vez, quando o embargante havia sido contratado tão somente para aquele ato. Afirma que com relação aos supostos recibos de quitação, em momento algum foi apresentada qualquer assinatura, bem como que em relação ao papel timbrado da empresa Epifânio de Carvalho Advogados Associados há sim assinatura do embargante com papel timbrado desta, mas da outra empresa indigitada, não. E reitera que a única vez que o embargante assinou em nome da empresa Robles se deu quando não mais mantinha qualquer vínculo com o CRF. Assim, haveria obscuridade acerca do suposto vínculo, sendo o único item onde se aborda a conduta aquele 18º do voto condutor e nada mais.
7.	Aponta que é excessiva a decisão de julgar irregulares as contas do embargante, mormente quando demonstra não ocorrerem os fatos trazidos pela auditoria desta Corte, e que o voto sequer trouxe elemento concreto a demonstrar a violação de princípios da administração, muito menos a qualquer legislação, ambos de forma dolosa, concluindo que a ausência de má-fé elimina o elemento subjetivo da infração.
8.	Na sequência, o embargante argumenta que sempre agiu imbuído no sentido de ofertar efetividade ao retorno financeiro necessário para o conselho quando atuou nas cobranças administrativas e buscou tão somente cumprir sua missão que era a de auxiliar a empresa Epifânio de Carvalho Advogados Associados a diminuir a inadimplência no âmbito do conselho regional, de forma que se houve alguma irregularidade, não se deu de forma dolosa.
9.	Afirma que sequer era gestor e que a Lei Orgânica trata de julgar as contas conforme disposição do art. 1º, inciso I, da Lei 8.443/1992, não sendo ele praticante de quaisquer das ações ali descritas, pois não utilizava, não arrecadava, não guardava, não gerenciava e não administrava dinheiro, bens, valores públicos. Cita diversos acórdãos do Tribunal, de forma a procurar eximir-se de responsabilidade pelos atos imputados.
10.	Ao fim, requer o recebimento dos embargos, o aclaramento das omissões e obscuridades e a obtenção de efeitos infringentes para a reforma do acórdão.
II
11.	Quanto à segunda embargante, a Sra. Marize Girão dos Santos, após discorrer sobre a tempestividade e cabimento dos embargos e efetuar um breve relato dos fatos, apontou a existência de supostos vícios de omissão, contradição e obscuridade na deliberação embargada (peça 164) .
12.	Em síntese, quanto à existência de omissão e obscuridade, aponta que o acórdão excluiu da relação processual os membros da diretoria do conselho sem fazer constar uma linha sequer, na proposta de deliberação adotada por este Relator, das razões que motivaram a exclusão, não restando claro tal exclusão de responsabilidade, decorrendo disso vício de obscuridade, uma vez que caso houvesse analisado as competências regimentais de cada membro da diretoria do CRF/CE, a decisão provavelmente não seria de desobrigar o Vice-Presidente, Diretora, e Secretária Geral, e, principalmente o Diretor Tesoureiro, tendo em vista que esse era competente, juntamente com a Presidente, para os atos de designação do responsável pelo acompanhamento dos serviços da Tesouraria.
13.	A deliberação teria sido omissa porque não observou as razões de justificativa da embargante, cruciais ao resultado da demanda, qual seja, a responsabilidade dos demais membros da diretoria no biênio em razão das competências legalmente atribuídas a cada gestor.
14.	Aponta, em seguida, suposta contradição existente na deliberação. Nesse sentido, afirma que no Acórdão 4780/2019-TCU-Plenário restou expresso que a falta de controle no gerenciamento das CDAs enviados para cobrança foi embasamento para a configuração da grave infração a norma legal, ao passo que restou no Acórdão confirmada a informação de que o CRF/CE se utilizava de sistema denominado Siscon para a inscrição e emissão dos CDAs, o qual dispõe de ferramenta que possibilita a reimpressão para nova emissão e cobrança atualizada, não sendo necessários os títulos não devolvidos pela empresa de cobrança para que se processe a ação executiva de cobrança. Assim, concluiu-se que o envio da CDA à empresa de cobrança se dava por meio de registro no Livro de Protocolo, com o número da CDA encaminhada, única informação necessária, pois o próprio CRF/CE dispunha de sistema integrado no qual era possível pela numeração da CDA verificar o devedor, a situação e valor da dívida, etc. Deduz, a partir disso, que os controles eram suficientes, de modo que a decisão restou contraditória.
15.	Ao fim, entendendo que se poderia atribuir efeitos infringentes, requereu a embargante o conhecimento do recurso e o provimento com a modificação do Acórdão, tencionando com isso a exclusão da multa aplicada.
	É o relatório.

8.1. Bruno Luís Magalhaes Ellery (24636/OAB-CE) e outros, representando Conselho Regional de Farmácia do Estado do Ceará, e Antônio Braga Neto (17.713/OAB) em causa própria.

Não atuou.

EMBARGOS DE DECLARAÇÃO. SUPOSTA OMISSÃO, CONTRADIÇÃO E OBSCURIDADE NA DELIBERAÇÃO EMBARGADA. CONHECIMENTO. REJEIÇÃO.

TOMADA DE CONTAS ESPECIAL (TCE)

não atuou.

Em exame, embargos de declaração opostos por Antônio Braga Neto, então Assessor do Departamento Jurídico do Conselho Regional de Farmácia do Estado do Ceará (CRF/CE) , e por Marize Girão dos Santos, ex-Presidente do CRF/CE, contra o Acórdão 4780/2019-TCU-Primeira Câmara.
2.	Referida deliberação impingiu aos ora embargantes multa prevista no art. 58, inciso I, da Lei 8.443/1992, nos valores de R$ 5.000,00 e R$ 10.000,00, após haver julgado suas contas irregulares, sem condenação em débito.
3.	Preliminarmente, consigno que os embargos podem ser acolhidos, ante o preenchimento dos requisitos de admissibilidade, com fulcro nos arts. 32, inciso II, e 34 da Lei 8.443/1992.
I
4.	Os motivos para a aplicação de sanção ao Sr. Antônio Braga Neto foram declinados na proposta de deliberação que trouxe ao colegiado, em acolhimento às proposições e análises da secretaria, com destaque para a seguinte passagem reproduzida pelo embargante:
"18. Quanto ao Sr. Antônio Braga Neto, assessor jurídico do CRF/CE, a defesa se limitou a tentar comprovar que não teria prestado serviços ao escritório contratado, mas a outro. Todavia, conforme demonstrado na instrução da secretaria, aquele outro escritório possuía também vínculo com o escritório contratado, e, ademais, o responsável não explicou as razões pelas quais sua assinatura foi localizada em documento de quitação para com o CRF/CE, realizado em papel timbrado do escritório Robles Ações de Cobrança para o Desenvolvimento Ltda. Em ambas as situações a conduta do responsável se revelaria inadmissível, pois atenta contra os princípios da moralidade e da impessoalidade, haja vista que seus serviços advocatícios na execução do contrato em causa não se revelam compatíveis com as funções exercidas como assessor jurídico daquele conselho regional."
5.	Tal posicionamento alinhou-se à análise constante da instrução da unidade técnica, transcrita no relatório que precedeu a manifestação deste Relator.
6.	Preliminarmente, o embargante veio requerer a suspensão da atualização da multa, enquanto se aprecia o recurso ora manejado, medida essa que dispensa expressa manifestação do Tribunal, haja vista que os embargos suspendem os prazos para cumprimento da decisão embargada, nos termos do art. 34, § 2º, da Lei 8.443/1992. 
7.	Em seguida, o embargante aponta suposta omissão no exame da argumentação relativa à prescrição. Essa prescrição, em relação ao responsável, não ocorreu, e tampouco pode-se alegar ter havido omissão do Tribunal a respeito do exame da prescrição da pretensão punitiva. Em diversas passagens do relatório que fundamentou o acórdão embargado há evidenciação de que o tema prescrição foi alvo de análises, demonstrando que previamente às audiências realizadas houve exame dos fatos à luz desse instituto jurídico, de sorte que aqueles imputados, dentre os vários indicados nos autos, já sofreram preteritamente o filtro relativo à prescrição, conforme os seguintes excertos:
	7.1. do Relatório propriamente dito:
"7. Em nova instrução (peça 105) , informou a secretaria que houve equívoco nos termos empregados na instrução anterior quanto ao retorno dos títulos ao Conselho, tendo havido, em realidade, não o retorno físico dos CDAs. Quis o auditor dizer que os títulos voltaram à possibilidade de cobrança pelo conselho, embora não tivessem regressado fisicamente, uma vez que a existência de registro deles no Conselho Regional implicaria na possibilidade de reinício das cobranças. Tal informação foi confirmada por diligência empreendida, uma vez que o CRF se utiliza de sistema denominado Siscon para a inscrição e emissão dos CDAs, o qual dispõe de ferramenta que possibilita a reimpressão para nova emissão e cobrança atualizada, não sendo necessários os títulos não devolvidos pela empresa de cobrança para que se processe a ação executiva de cobrança, afastando-se, assim, o dano inicialmente apontado. No entanto, verificaram-se atos irregulares praticados pelos gestores do conselho, a ensejar a realização de audiência, notadamente, quanto àqueles contra os quais não se operou a prescrição punitiva de que trata o Acórdão 1441/2016-TCU-Plenário." (Grifei) 
7.2. da instrução transcrita no relatório:
"47. Quanto ao quarto e último ponto da audiência, referente à permissão conferida ao departamento jurídico do CRF/CE, que era veículo da empresa contratada, para manejar todos as etapas do processo de cobrança, inibindo as atividades de prestação de contas, situação que atentava contra o art. 37 da Constituição Federal, mais precisamente aos princípios da impessoalidade e eficiência, e os princípio da segregação das funções, que tem reconhecimento consolidado na jurisprudência do TCU desde a época do ocorrido, como se pode ver pelos Acórdão 85/2005-TCU-Plenário e 685/2005 - TCU-2ª Câmara, as razões apresentadas também não devem prosperar.
48. A instrução derradeira desta unidade técnica (peça 105) deixa assente, de forma cabal a omissão da exgestora, consoante trecho abaixo:
74. Diante do exposto, considerando a prescrição da pretensão punitiva do Tribunal quanto aos atos relacionados aos certames licitatórios Carta-convite 001 e 002/2007; o reconhecimento de que os atos de gestão antieconômicos ou irregulares praticados ao longo da gestão do contrato requerem a atuação do TCU; e o teor da sentença proferida pela Juíza Federal da 6ª. Vara/CE, o encaminhamento a ser proposto será a chamada em audiência da Srª Marize Girão dos Santos, exPresidente do CRF/CE, responsável pela gestão do contrato decorrente da Carta-Convite 002/2007, e do Sr. Antônio Braga Neto, exservidor do CRF/CE, mas que laborava em favor da empresa Robles Ações de Cobrança para o Desenvolvimento Ltda. - ME.  
75. A gestão do contrato decorrente da Carta-convite 002/2207 por parte da ex-Presidente foi notavelmente omissa. A empresa do antigo Assessor Jurídico do CRF/CE jamais prestou contas de suas ações à administração do Conselho.
49. No caso em apreço, há flagrante desrespeito ao princípio da segregação das funções." (destaquei) 
8.	Os argumentos relacionados à prescrição alegada pelo ora embargante em sua defesa nos autos foram consignados na instrução da secretaria, acolhida por este Relator:
"38. Acerca do valor em si, defendeu que teria havido prescrição consoante exame contido na peça 105, item 61, visto que, segundo informações por ele apresentadas, a data da ocorrência seria 23/2/2007, que corresponderia à data da licitação tida como viciada e a consequente assinatura do contrato dela decorrente (peça 140, p. 3) ."
9.	Conquanto a secretaria não tivesse expressamente refutado a preliminar de prescrição alegada, especialmente porque ela não se referia ao objeto da audiência determinada, consoante demonstrado nas passagens constantes do relatório a audiência somente foi realizada após a verificação da incidência de prescrição, à luz do Acórdão 1441/2016-TCU-Plenário. É o que se demonstra tanto das instruções pretéritas, acostadas aos autos, como também do trecho do relatório que transcrevi retro, parte da deliberação embargada. Os fatos relacionados com a data de 23/2/2007 não foram objeto de audiência. Essa data se refere aos atos da licitação e os relativos à consequente assinatura do contrato, e não à sua execução. E foi a execução do contrato, ocorrida posteriormente, de forma irregular, que ensejou as audiências de ambos os responsáveis.
10.	Com efeito, o despacho ordinatório da audiência foi por mim assinado à peça 109 ainda em 7 de dezembro de 2017, ao passo que a irregularidade específica que restou consignada no ofício de audiência dirigido ao ora embargante, a despeito de outras irregularidades constatadas mas que  restaram prescritas (como a licitação viciada a que se refere o embargante) , foi a de "assinar como mandatário da Empresa Robles Ações de Cobrança para Desenvolvimento Ltda. - ME, em papel timbrado da própria empresa, recibos de quitação decorrentes de negociações feitas pela empresa, enquanto exercia cargo na Administração do CRF/CE, o que constituiu infração ao art. 37 da Constituição Federal, mais precisamente aos princípios da impessoalidade, legalidade e eficiência". Ora, os recibos de quitação ocorreram durante a execução do contrato, tendo a secretaria detectado que em 2009 houve a prestação de serviços com duplo vínculo trabalhista. Logo, a contagem do prazo prescricional foi interrompida pela audiência do responsável, determinada em despacho deste Relator antes de decorridos dez anos desse específico fato.
11.	No tocante aos demais pontos dos embargos, nos quais aduz haver obscuridades, não as vejo configuradas. Há tão somente inconformismo por parte do embargante. Esses argumentos são mais adequadamente tratados em sede do recurso próprio cabível, que é o recurso de reconsideração, pois há tentativa de rediscussão de mérito da matéria apreciada. Como se sabe, a via estreita dos embargos não é lugar para reexame de matéria julgada, sendo os pretendidos efeitos infringentes, requeridos pelo embargante, adotados somente em raríssimas ocasiões nas quais há de fato uma omissão ou contradição relevantes, desencadeadoras de modificação do julgado, situação não verificada neste caso.
12.	O embargante aduz que a suposta assinatura ocorreu posteriormente, no ano de 2010, e uma única vez, quando havia sido contratado tão somente para aquele ato. Afirma que com relação à supostos recibos de quitação, em momento algum foi apresentada qualquer assinatura, bem como que em relação ao papel timbrado da empresa Epifânio de Carvalho Advogados Associados, há sim assinatura do embargante com papel timbrado desta, mas da outra empresa indigitada, não. E reitera que a única vez que o embargante assinou em nome da empresa Robles se deu quando não mais mantinha qualquer vínculo com o CRF. Dessa forma, haveria obscuridade acerca do suposto vínculo, sendo o único item onde se aborda a conduta aquele 18º da proposta deste Relator, e nada mais.
13.	Ocorre que a questão foi analisada na instrução da secretaria que assim dispôs:
"39. No tocante aos fatos a ele imputados, confirmou que trabalhou recebendo de maneira informal pelos serviços prestados junto ao Escritório Epifânio de Carvalho Advogados Associados, mas não na empresa Robles Ações de Cobrança. Enfatizou que se houve algum ato do justificante que tenha ferido o princípio da impessoalidade e da moralidade, não o foi de forma dolosa, mas por meras falhas que não se constituem ato improbo. 
40. Quanto à participação junto aos quadros do CRF-CE, informou que a prestação de serviços somente ocorreu no ano de 2009, no período compreendido entre 2/1 a 31/12/2009. Ao final de sua defesa, solicitou o arquivamento da presente TCE.
41. Como se observa, o responsável limitou-se a negar a ocorrência do duplo vínculo trabalhista em relação ao CRF/CE e a empresa contratada para cobrar a dívida ativa oriunda do conselho. Compulsando os sistemas disponíveis neste Tribunal, observa-se que o Sr. Epifânio de Carvalho efetivamente possui escritório de advogados, sendo este mesmo senhor sócio da Robles Ações de Cobrança para o Desenvolvimento Ltda. (peça 142) . 
42. Em suas alegações de defesa, o responsável declara textualmente que apenas prestara serviços de advogado de maneira informal para o escritório do Sr. Epifânio de Carvalho (Epifânio de Carvalho Associados S/C) , contudo não explicou as razões pelas quais sua assinatura foi localizada em documento de quitação para com o CRF/CE oriundos em papel timbrado da Robles Ações de Cobrança para o Desenvolvimento Ltda. Logo, é factível presumir que na verdade o vínculo jurídico não existia em relação ao escritório Epifânio de Carvalho Associados S/C, mas efetivamente com a empresa contratada pelo CRF/CE (Robles Ações de Cobrança para o Desenvolvimento Ltda.) .
43. A ação - de ocultação do verdadeiro vínculo empregatício, mesmo que informal - demonstra a intenção dissimulada e intencional de atuar nas duas frentes da ação de cobrança, tanto em relação ao CRF/CE quanto por parte da empresa contratada, obtendo vantagens de ambas. Por outro lado, revela má fé e indício da prática de crime de advocacia administrativa contido no art. 321 do CP, na medida que sabia do impedimento notório da sua atuação nas duas frentes de trabalho, inclusive na condição de advogado que desempenhava. 
art. 321 - Patrocinar, direta ou indiretamente, interesse privado perante a administração pública, valendo-se da qualidade de funcionário:
Pena - detenção, de um a três meses, ou multa.
Parágrafo único - Se o interesse é ilegítimo:
Pena - detenção, de três meses a um ano, além da multa.
44. E tanto é assim que compulsando o Sistema Rais do MTE não se localizou nenhum vínculo trabalhista face as duas empresas, o que invalida a informação apresentada da existência de vínculo quanto ao Escritório Epifânio de Carvalho Associados S/C e corrobora a ocultação de atuação em referência à Robles Ações de Cobrança para o Desenvolvimento Ltda. Em consulta ao Sistema CPF da Receita Federal identificou-se que o Sr. Epifânio de Carvalho possuía a condição de sócio administrador tanto no Escritório Epifânio de Carvalho Associados S/C como também na Robles Ações de Cobrança para o Desenvolvimento Ltda. (peça 141) ."
14.	Em que pese o embargante argumentar, nestes embargos, que sempre agiu imbuído no sentido de ofertar efetividade ao retorno financeiro necessário para o conselho quando atuou nas cobranças administrativas, e que buscou tão somente cumprir sua missão - a de auxiliar a empresa Epifânio de Carvalho Advogados Associados a diminuir a inadimplência no âmbito do conselho regional - de forma que, se houve alguma irregularidade, não se teria dado de forma dolosa, cabe salientar que basta haver culpa em sentido lato em face de ato praticado com infração a normas e princípios jurídicos para haver possibilidade de sanção por este Tribunal. E, no caso, haveria culpa grave, com tamanho erro grosseiro de sua parte que pode vir a ser caracterizado até mesmo como um dolo, ainda que eventual, uma vez que participando de sociedades de advogados com interesses econômicos nas causas do conselho, jamais poderia atuar neste, como assessor jurídico, e vice-versa.
15.	A respeito da alegação de que a Lei Orgânica trata de julgar as contas apenas dos administradores e demais responsáveis por bens e dinheiros públicos, conforme disposição do art. 1º, inciso I, da Lei 8.443/1992, e de que não sendo o embargante praticante de quaisquer das ações ali descritas, pois não utilizava, não arrecadava, não guardava, não gerenciava e não administrava dinheiro, bens, valores públicos, não deveria ter as contas julgadas irregulares, cabe mencionar que a leitura isolada do dispositivo não traz adequada compreensão de seu enquadramento legal. Conjuga-se, para melhor compreensão, conforme os termos do acórdão proferido, o disposto nos arts. 1º, inciso I, 16, inciso III, alínea "b", 19, parágrafo único, e 23, inciso III, da Lei 8.443/1992, c/c os arts. 1º, inciso I, 209, inciso II, 210, § 2º, e 214, inciso III, do Regimento Interno/TCU. Além do mais, o art. 5º, inciso I, da Lei 8.443/1992 amplia o leque de responsabilidades na jurisdição de contas do TCU, abrangendo o responsável que, como assessor jurídico da entidade, assinou os recibos de quitação, assumindo obrigações próprias e assemelhadas da gestão do contrato e de suas obrigações pecuniárias.
16.	O embargante também aduz que o voto sequer trouxe elemento concreto a demonstrar a violação de princípios da administração. Todavia, esses elementos constam da instrução elaborada por unidade técnica deste Tribunal acolhida por este Relator e que é parte integrante da deliberação, nos termos do art. 1º, § 3º, da Lei 8.443/1992.
17.	Dessarte, com essas considerações, entendo que os embargos opostos pelo Sr. Antônio Braga Neto devam ser conhecidos e, no mérito, rejeitados.
II
18.	Quanto aos embargos oferecidos pela Sra. Marize Girão dos Santos, igualmente entendo não configurados os vícios apontados.
19.	No que tange à obscuridade indicada, em que aduz não ter constado da proposta de deliberação uma linha sequer acerca das razões que conduziram à exclusão da relação processual dos membros da diretoria do conselho, equivoca-se a embargante na leitura e compreensão da deliberação, porquanto não levou em consideração as análise empreendidas pela secretaria e o acolhimento delas por parte deste Relator, no exame da matéria.
20.	Afinal, mencionei na proposta de deliberação o seguinte:
"14. Primeiramente, quanto à matéria objeto de convergência entre os pareceres, manifesto-me de acordo com as proposições uniformes no sentido da rejeição das razões de justificativa apresentadas, com consequente aplicação de sanção por este Tribunal."
21.	E, mais adiante, reforcei com o seguinte desfecho:
"23. Dessarte, acolhendo a íntegra do pronunciamento da unidade instrutiva, entendo que este Tribunal deva julgar irregulares as contas dos responsáveis e aplicar a eles a multa prevista no art. 58, inciso I, da Lei 8.443/1992. 
Ante o exposto, acolhendo o pronunciamento da unidade técnica e, parcialmente, o posicionamento do Ministério Público, manifesto-me por que o Tribunal aprove o acórdão que ora submeto à deliberação deste Colegiado"
22.	A exclusão da relação processual, como evidenciam as peças dos autos e o relatório da deliberação, decorreu do fato de que a tomada de contas especial foi instaurada para apuração dos débitos atribuídos aos responsáveis arrolados pelo órgão instaurador, o Conselho Federal de Farmácia, que listou como gestores à época, além da embargante, os demais por ela citados nos embargos: Sr. Francisco Einstein do Nascimento (Vice-Presidente) ; Antônio Fernando Pinheiro (Diretor-Tesoureiro) , e Maria do Socorro Nogueira Sousa (Secretária-Geral) . Todavia, conforme discorrido no relatório, ao final das apurações deste Tribunal concluiu esta Corte pela inexistência de débito, tendo-se detectado apenas um conjunto de irregularidades sem concretização de dano, que foram atribuídas aos dois ora embargantes como graves violações às normas jurídicas, segundo os respectivos ofícios de audiência que lhes foram dirigidos.
23.	Dessarte, se não houve apontamento de irregularidades nos autos, por parte da unidade técnica ou do Ministério Público, contra aqueles, se não houve débito a eles imputável, e se sequer lhes foram dirigidas citação ou audiência, o único procedimento cabível seria suas exclusões da relação processual, porquanto indevidamente arrolados nos autos da tomada de contas especial, haja vista não haver irregularidades a eles imputáveis.
24.	Parece-me claro, portanto, que a obscuridade apontada não está caracterizada, havendo apenas uma incompreensão do julgado tomada a partir de uma leitura própria da deliberação, que se fez tendo por base os próprios interesses no desfecho do processo. Ou, noutro sentido, mero inconformismo em relação ao desfecho do processo, que se iniciou com a inclusão de vários possíveis responsáveis, mas que culminou com a fixação de responsabilidades somente a dois deles, um dos quais a pessoa que presidiu a instituição.
25.	Igualmente, no que tange à suposta omissão em relação às suas argumentações de defesa, acerca da participação dos demais gestores da entidade, os quais tiveram reconhecida pelo Tribunal a exclusão da relação processual, nenhum vício restou configurado na deliberação adotada. Afinal, o processo foi conduzido à audiência personalíssima da responsável por fatos a ela imputados na qualidade de dirigente máxima do conselho, indicados a seguir:
"a.1) não designação formal de representante da Administração para acompanhamento da execução e fiscalização do contrato de cobrança decorrente da Carta-convite 002/2007, celebrado com a Empresa Robles Ações de Cobrança para Desenvolvimento Ltda. - ME, constituindo infração ao art. 67, caput, da Lei 8.666/1993, bem assim ao disposto na jurisprudência do TCU já existente à época do fato, consubstanciada nos Acórdãos 670/2008, 100/2008, 935/2007, 555/2005, do Plenário; 
a.2) gestão deficiente no cuidado com a coisa pública ao permitir que a empresa contratada fizesse o CRF/CE receber cheques pós-datados de terceiros, referentes às dívidas negociadas pela empresa, efetuar o pagamento através dos cheques com recurso do próprio Conselho, o que constituiu infração ao art. 37 da Constituição Federal, mais precisamente aos princípios da impessoalidade, legalidade e eficiência; 
a.3) gestão deficiente no cuidado com a coisa pública ao permitir que o CRF/CE recebesse recibos emitidos pela empresa contratada sem a identificação do devedor ou sem a indicação da composição do valor cobrado, o que constituiu infração ao art. 37 da Constituição Federal, mais precisamente aos princípios da impessoalidade, legalidade e eficiência; 
a.4) permitir que o departamento jurídico do CRF/CE, que era veículo da empresa contratada, manejasse todos as etapas do processo de cobrança, inibindo as atividades de prestação de contas, situação que atentava contra o art. 37 da Constituição Federal, mais precisamente aos princípios da impessoalidade e eficiência, e os princípio da segregação das funções, que tem reconhecimento consolidado na jurisprudência do TCU desde a época do ocorrido, como se pode ver pelos Acórdão 85/2005-TCU-Plenário e 685/2005 - TCU/2ª Câmara"
26.	Mesmo o eventual apontamento da participação de outros agentes nesse conjunto de irregularidades seria ineficaz para afastar a responsabilidade da embargante. De toda a sorte, restou consignado na instrução que analisou suas razões de justificativa que nessa situação seria a embargante responsável por atos perpetrados por subordinados, respondendo por culpa in vigilando. Ademais, como já se disse, os fatos relativos a suposto débito, que poderiam alcançar a responsabilidade solidária de outros agentes, foram afastados, disso resultando apenas em audiência daqueles cujos atos foram praticados com grave infração a norma legal, e no julgamento das contas sem débito, porém com aplicação de sanção.
27.	Por fim, quanto à suposta contradição do julgado por haver reconhecido a existência do sistema Siscon para controle de CDAs e ainda assim fundamentar a aplicação de sanção na falta de controle, não vejo configurada. Há clara confusão por parte da embargante, que parece não compreender a exata decisão adotada. Nesse caso, a embargante parece conferir interpretação do julgado que lhe seja favorável, não conciliando todos os pontos da decisão em prol do resultado do processo. A adequada leitura da deliberação adotada conduz à conclusão de que a existência de tal sistema apenas permitiu que se afastasse o débito, porquanto os títulos podiam ser recuperados. Mas a situação verdadeiramente verificada foi de descontrole, conforme os trechos seguintes consignados no relatório da deliberação atacada:
"7. Em nova instrução (peça 105) , informou a secretaria que houve equívoco nos termos empregados na instrução anterior quanto ao retorno dos títulos ao Conselho, tendo havido, em realidade, não o retorno físico dos CDAs. Quis o auditor dizer que os títulos voltaram à possibilidade de cobrança pelo conselho, embora não tivessem regressado fisicamente, uma vez que a existência de registro deles no Conselho Regional implicaria na possibilidade de reinício das cobranças. Tal informação foi confirmada por diligência empreendida, uma vez que o CRF se utiliza de sistema denominado Siscon para a inscrição e emissão dos CDAs, o qual dispõe de ferramenta que possibilita a reimpressão para nova emissão e cobrança atualizada, não sendo necessários os títulos não devolvidos pela empresa de cobrança para que se processe a ação executiva de cobrança, afastando-se, assim, o dano inicialmente apontado. No entanto, verificaram-se atos irregulares praticados pelos gestores do conselho, a ensejar a realização de audiência, notadamente, quanto àqueles contra os quais não se operou a prescrição punitiva de que trata o Acórdão 1441/2016-TCU-Plenário.
8. Dessarte, retornaram os autos com proposições no sentido da realização de audiências, dirigidas à Srª Marize Girão dos Santos, ex-Presidente do CRF/CE, em face da não designação de fiscal do contrato de cobrança decorrente da Carta-convite 002/2007, da gestão deficiente do contrato, com permissão à empresa de cobrança contratada de receber cheques de terceiros após negociações e efetuar pagamentos com cheques pertencentes ao referido conselho regional, bem como o recebimento de recibos emitidos pela contratada, empresa de cobrança, relativos a valores em que não era possível a identificação do devedor objeto da cobrança, e/ou sem a identificação da composição do valor cobrado, e, por fim, em razão de permitir que o departamento jurídico do CRF/CE, cujas ações eram desenvolvidas por pessoa ligada à contratada, ficasse também a cargo da prestação de contas da empresa de cobrança, e, dessa forma, inibindo as atividades de prestação de contas das cobranças realizadas ou não realizadas pela empresa privada em nome do conselho, com ferimento ao princípio da segregação de funções."
28.	Ademais, restou perfeitamente evidenciada a situação encontrada, da qual não conseguiu a embargante se desvencilhar com os argumentos apresentados, conforme as razões que expus ao relatar o feito:
"15. De fato, consoante o relatório de TCE, havia diversas falhas na gestão do contrato por parte do CRF/CE, resultando daí as dificuldades apontadas pelo órgão instaurador desta tomada de contas especial na quantificação de eventuais prejuízos causados pela execução dos serviços de cobrança realizados. Segundo o relatório do instaurador, evidenciaram-se as seguintes irregularidades:
a) o CRF/CE não seguiu qualquer critério de cobrança ou qualquer obediência à sequência de inscrição no envio dos títulos à empresa contratada;
b) o processo de envio à empresa de cobrança se limitava a registrar no Livro de Protocolo do Conselho o número da CDA, sem qualquer tipo de identificação do devedor, bem como do valor da dívida inscrita, deixando o CRF/CE em situação totalmente insegura e desvantajosa;
c) inexistiu qualquer protocolo de devolução dos títulos não cobrados ou não executados pela empresa contratada, bem como qualquer prestação de contas;
d) o escritório contratado limitava-se a entabular negociação com os devedores do CRF, ficando, no entanto, a cargo e sob a responsabilidade do Setor de Contabilidade e Cobrança, a custódia dos cheques recebidos em decorrência das dívidas negociadas, a emissão dos boletos correspondentes, o efetivo pagamento destes boletos e a cobrança dos cheques que porventura não eram compensados por insuficiência de fundos ou contraordem. Essa operação ocorria com recebimento, pelo CRF/CE, dos cheques pré-datados de terceiros, referentes às dívidas negociadas, tendo este que emitir mensalmente o boleto correspondente àquela parcela, efetuar o pagamento através dos cheques com recursos do próprio Conselho, e somente após depositar o cheque do devedor, expondo a entidade a riscos de não recebimento, uma vez que o Conselho desembolsava valores para pagamento do boleto, para posterior ressarcimento destes, sem qualquer garantia de que o recebimento seria efetivado;
e) os recibos emitidos pela empresa contratada relativos às cobranças efetuadas não identificavam os CDAs a que correspondiam aquele pagamento ou, quando havia referência ao número do CDA, faltava a composição dos valores alusivos àquela negociação, sendo que a falta de controle não dizia respeito apenas ao gerenciamento dos CDAs enviados para cobrança, mas também quanto ao procedimento de recebimento e baixa desses títulos;
f) devido à falta de controle da gestão do CRF/CE e, assim, da falta de informações, verificou-se impossível identificar com precisão o montante arrecadado pelo CRF/CE alusivo à Dívida Ativa cobrada nos anos de 2006 a 2009, e, desse modo, quando a empresa não procedeu à prestação de contas final sobre sua atuação, o CRF/CE ficou sem saber, com pelo menos razoável precisão, quanto e de quem a empresa havia cobrado. 
16. Restou evidenciado, portanto, que a administração do CRF/CE geriu mal os serviços contratados, bem como que jamais fiscalizou o contrato assinado com a empresa Robles Ações de Cobrança para o Desenvolvimento Ltda. - ME. E foi, em razão disso, que a Sra. Marize Girão dos Santos, ex-presidente da entidade, foi chamada em audiência, na qual foram listados os seguintes apontamentos no ofício correspondente:
'a) não designação formal de representante da Administração para acompanhamento da execução e fiscalização do contrato de cobrança decorrente da Carta Convite 002/2007, celebrado com a Empresa Robles Ações de Cobrança para Desenvolvimento Ltda. - ME, constituindo infração ao art. 67, caput, da Lei 8.666/1993, bem assim ao disposto na jurisprudência do TCU já existente à época do fato, consubstanciada nos Acórdãos 670/2008, 100/2008, 935/2007, 555/2005, do Plenário; 
b) gestão deficiente no cuidado com a coisa pública ao permitir que a empresa contratada fizesse o CRF/CE receber cheques pós-datados de terceiros, referentes às dívidas negociadas pela empresa, efetuar o pagamento através dos cheques com recurso do próprio Conselho, o que constituiu infração ao art. 37 da Constituição Federal, mais precisamente aos princípios da impessoalidade, legalidade e eficiência; 
c) gestão deficiente no cuidado com a coisa pública ao permitir que o CRF/CE recebesse recibos emitidos pela empresa contratada sem a identificação do devedor ou sem a indicação da composição do valor cobrado, o que constituiu infração ao art. 37 da Constituição Federal, mais precisamente aos princípios da impessoalidade, legalidade e eficiência; 
d) permitir que o departamento jurídico do CRF/CE, que era veículo da empresa contratada, manejasse todas as etapas do processo de cobrança, inibindo as atividades de prestação de contas, situação que atentava contra o art. 37 da Constituição Federal, mais precisamente aos princípios da impessoalidade e eficiência, e os princípio da segregação das funções, que tem reconhecimento consolidado na jurisprudência do TCU desde a época do ocorrido, como se pode ver pelos Acórdão 85/2005-TCU-Plenário e 685/2005 - TCU/2ª Câmara.'
17. Em suas razões de justificativa, a responsável intentou transferir as responsabilidades ao Tesoureiro, Sr. Emirton Ferreira, aduzindo que a gestão financeira do conselho seria de sua competência, bem como que teriam sido priorizados para envio ao escritório somente os títulos cujos valores justificavam as despesas com cobrança. No tocante ao recebimento dos cheques, alegou que a responsabilidade da gestão contratual era do setor de contabilidade, e que não havia autorização da diretoria do conselho para a forma como se procedeu. Enfim, buscou esquivar-se de toda forma da responsabilidade administrativa e de gestão que, em última análise, lhe pertencia, razão pela qual seus argumentos de defesa são insuficientes para o afastamento das graves infrações observadas neste processo, conforme análise constante das instruções precedentes, de maneira que, embora não possam ensejar a condenação em débito, reclamam a aplicação de sanção, nos termos do art. 43, parágrafo único, e 58 da Lei 8.443/1992." 
29.	O apontamento acerca da contradição aventada, portanto, revela mero inconformismo da embargante, de modo que a revisão do julgado, por ela requerida em razão dos fatos apontados, não encontra guarida na via estreita dos embargos.
30.	Desse modo, entendo que os embargos opostos pela Sra. Mariza Girão dos Santos devam também ser rejeitados por este Tribunal.
Ante o exposto, manifesto-me por que o Tribunal aprove o acórdão que ora submeto à deliberação deste Colegiado.
TCU, Sala das Sessões Ministro Luciano Brandão Alves de Souza, em 3 de dezembro de 2019.
AUGUSTO SHERMAN CAVALCANTI 
Relator